臺灣臺中地方法院刑事判決　　　　　　　　　　　　九十一年度自緝字第二一號
　　自　訴　人　甲○○
　　被　　　告　丙○○
　　選任辯護人　吳文虎
右列被告因詐欺案件，經自訴人提起自訴，本院判決如左：
    主  文
丙○○行使偽造私文書，足以生損害於他人，處有期徒刑肆月，如易科罰金，以參佰
元折算壹日。讓渡書立據人欄偽造之「乙○○」署押（署名壹枚，指印壹枚）均沒收
。
    事  實
一、緣丙○○前積欠甲○○借款新臺幣（下同）四十萬元未能還清，丙○○所駕駛登
    記車主為其女友乙○○所有車牌號碼ＱＰ─四九二三號自用小客車一輛遂遭甲○○取走以為擔保上開欠款。嗣丙○○為取回前揭自用小客車，在甲○○要求下，
    於八十七年五月十二日下午四時許在臺中市○○○路花旗銀行前書立讓渡書一紙
    ，並於讓渡書上立據人欄偽簽「乙○○」署押並捺指印後，進而將前開讓渡書交
    付甲○○而行使之，足以生損害於乙○○本人。
二、案經甲○○提起自訴。
    理  由
一、按偽造文書之直接被害人，固僅限於文書名義人，但行使此項文書向人詐財，其
    被詐財者，應同屬直接被害人。自非不得提起自訴（最高法院七十年台上字第一
    Ｏ九一號判例可資參照）。本件自訴人甲○○指訴被告丙○○行使偽造讓渡書向
    其詐欺取財，依自訴人所指訴事實，形式上足認其為被害人，尚非不得提起本件
    自訴，合先敘明。
二、訊據被告丙○○對有於八十七年五月十二日在臺中市○○○路花旗銀行前交付自
    訴人甲○○讓渡書一紙，讓渡書其上立據人欄並由其簽署「乙○○」署押並捺指
    印之事實坦承不諱，惟被告之選任辯護人稱該車係被告出資購買登記證人乙○○
    名下，且被告係遭自訴人脅迫方才書立讓渡書云云。經查：被告自承上開讓渡書
    確係由其在立據人欄並由其簽署「乙○○」署押並捺指印等事實，核與自訴人指
    訴借款予被告四十萬元，嗣後由被告提出讓渡書以上開車牌號碼ＱＰ─四九二三
    號自用小客車擔保債務之情節大致相符，另證人乙○○證稱上開自用小客車登記
    於其名下，並不知被告將該車抵押一事，且其並未書立讓渡書，未於讓渡書上簽
    名，上開讓渡書立據人欄之簽名、指印均非其所為，被告亦未向其提起此事，一
    直到收到自訴人之存證信函時方知此事等語，並有自訴人出具之存證信函及證人
    乙○○回覆之律師函影本各一件在卷可憑。而上開讓渡書以立據人為乙○○，並
    捺有指印一枚等情，有讓渡書影本一件在卷可參，顯見被告並未經證人乙○○授
    權即偽以徐女名義署名捺指印出具上開讓渡書，並交付與自訴人收執，其有行使
    偽造私文書之犯行甚明。被告雖另辯以該車為其出資購買，且亦由其使用云云，
    另被告之選任辯護人雖以該車係被告出資購買、係遭自訴人脅迫偽造上開讓渡書
    云云置辯，惟查：上開自用小客車登記為證人乙○○所有一節，業據證人乙○○
    陳明，另有行車執照影本一份在卷可參，而該車價金之頭期款雖係被告支付，但
    分期款均由其自行繳納等情，業據證人乙○○證述明確，復為被告所是認，而被
    告未經證人乙○○授權擅以徐女名義偽簽其名並捺指印並持以行使之事實，已如
    前述，姑不論讓渡書所記載渡之車輛究係何人所有，仍無解其行使偽造私文書犯
    行之成立。被告交付書立之讓渡書係於八十七年五月十二日下午四、五時許，在
    臺中市○○○路花旗銀行前，現場僅有被告及自訴人二人等情，業據被告供明，
    其於光天化日下公開場所交付行使讓渡書，現場亦僅有被告及自訴人二人，被告
    為取回供擔保債務之車輛而出具讓渡書，以另行擔保債務，衡諸上情，尚難認係
    遭脅迫所為。綜上，本件事證明確，被告犯行堪予認定，應予依法論科。
三、查被告丙○○出具偽以證人乙○○名義署名捺指印於讓渡書，載明讓渡證人乙○○所有之用小客車予自訴人，其偽造證人乙○○署押而持以行使，自足以生損害
    於證人乙○○，顯屬行使偽造私文書之行為，核被告丙○○所為，係犯刑法第二
    百十六條、第二百十條之行使偽造私文書罪，其偽造署押之行為，係偽造私文書
    之階段行為；又其偽造私文書之低度行為，應為行使偽造私文書之高度行為所吸
    收，均不另論罪。爰審酌被告犯罪之動機、目的在圖取回擔保之車輛，其犯罪手
    段、方法尚屬平和，所生危害程度，而選任辯護人所辯雖係無據，惟被告本人犯
    罪後尚能坦承客觀犯行，且自訴人於本院審理中並表示願待被告以後有錢後再清
    償欠款等一切情狀，量處如主文所示之刑，並諭知易科罰金之折算標準。按刑法
    第四十一條業於九十年一月十日修正公布，同年月十二日生效，修正後刑法第四
    十一條第一項前段規定「犯最重本刑為五年以下有期徒刑以下之刑之罪，而受六
    個月以下有期徒刑或拘役之宣告，因身體、教育、職業、家庭之關係或其他正當
    事由，執行顯有困難者，得以一元以上三元以下折算一日，易科罰金。」，與修
    正前刑法第四十一條規定「犯最重本刑為三年以下有期徒刑以下之刑之罪，而受
    六個月以下有期徒刑或拘役之宣告，因身體、教育、職業、家庭之關係，執行顯
    有困難者，得以一元以上三元以下折算一日，易科罰金。」不同。比較新舊法結
    果，以新法較有利於行為人，故依刑法第二條第一項前段規定，本件自應適用裁
    判時之法律即修正後刑法第四十一條第一項前段之規定，併此敘明。另讓渡書立
    據人欄偽造之「乙○○」署押（署名壹枚，指印壹枚），不問屬於犯人與否，應
    依刑法第二百十九條規定，宣告沒收之。
四、自訴意旨另以：被告丙○○明知車牌號碼ＱＰ─四九二三號自用小客車非其所有
    ，竟意圖為自己不法之所有，於八十七年五月十二日向自訴人佯稱該車係友人委
    託代售之車輛，車況極佳，售價合理，僅售四十萬元，物超所值云云，向自訴人
    推銷，使自訴人陷於錯誤，而交付四十萬元向其購買上開自用小客車，被告收款
    後將該車及讓渡書交付自訴人，並約定辦理車籍移轉登記事宜，詎被告非惟未於
    約定期日辦理移轉登記，期間以驗車為由將車開走，嗣音訊全無，待自訴人發函
    催告車主即證人乙○○，經徐女回函得知並無售車一事，係被告冒名書立讓渡書
    等情，自訴人始知受騙，因認被告另涉有刑法第三百三十九條第一項詐欺取財罪
    嫌云云。
  (1)按犯罪事實應依證據認定之，無證據不得推定其犯罪事實；不能證明被告犯罪者
    ，應諭知無罪之判決；刑事訴訟法第一百五十四條、第三百零一條第一項分別定
    有明文。又認定不利於被告之事實，須依積極證據，苟積極證據不足為不利於被
    告事實之認定時，即應為有利於被告之認定，更不必有何有利之證據（最高法院
    三十年上字第八一六號判例參照）。復按告訴人之告訴，係以使被告受刑事訴追
    為目的，是其陳述是否與事實相符，仍應調查其他證據以資審認，最高法院五十
    二年台上字第一三００號著有判例可按，自訴人之提起自訴其目的亦同。故不得
    單憑自訴人之指述遽予論定被告之罪責。復按刑法第三百三十九條第一項之詐欺
    罪，係以意圖為自己或第三人不法之所有，以詐術使人陷於錯誤，將本人或第三
    人之物交付為構成要件，如未使用詐術使人陷於錯誤，自不得以詐欺罪相繩。所
    謂以詐術使人交付，必係被詐欺人因其詐術而陷於錯誤，始為相當，若其所用方
    法，不能認為詐術，亦不致使人陷於錯誤，即不構成本罪（最高法院四十六年台
    上字第二六０號判例意旨參照）。
  (2)訊據被告丙○○堅決否認其有何詐欺犯行，並辯稱：其係積欠自訴人債務，上開
    車輛為自訴人強行開走，為能取回該車，遂應自訴人之要求出具讓渡書，並在其
    上以乙○○名義簽名捺指印，以取回該車等語。核與自訴人於本院審理中所述係
    以該車供擔保，如被告丙○○有還錢，就會將該車交還，嗣被告丙○○表示要用
    車，先還十幾萬元，並應自訴人要求書立讓渡書，而先將該車開回使用等情相符
    。顯見自訴人具狀稱被告丙○○於八十七年五月十二日向自訴人佯稱該車係友人
    委託代售之車輛，車況極佳，售價合理，僅售四十萬元，物超所值云云，向自訴
    人推銷，使自訴人陷於錯誤，而交付四十萬元向其購買上開自用小客車，被告收
    款後將該車及讓渡書交付自訴人，並約定辦理車籍移轉登記事宜，詎被告非惟未
    於約定期日辦理移轉登記，期間以驗車為由將車開走，嗣音訊全無一節，並非事
    實。而被告丙○○書立該讓渡書實係為擔保先前之欠款，自難認係偽造讓渡書以
    詐得款項，且被告丙○○係應自訴人之要求書立讓渡書，業據被告丙○○供明，
    復為自訴人所是認，足見被告丙○○簽署讓渡書以向自訴人換回擔保債務之車輛
    時，自訴人對讓渡書立據人乙○○署名指印為被告丙○○所為一節，應有所知悉
    ，此外，本院復查無其他積極證據，足認被告丙○○有何對自訴人施以詐術售車
    或被告於向自訴人借款之初，有何施用詐術而使自訴人陷於錯誤並交付財物之情
    事，自不能僅據自訴人之片面指訴，遽為被告丙○○詐欺犯行之認定。是以本院
    認不能證明被告丙○○被訴詐欺部分犯罪，本應為被告此部分無罪之諭知，惟因
    自訴人就此部分與前開有罪部分併為指述，其係認二者間有裁判上一罪關係而提
    起自訴，爰不另為被告丙○○被訴詐欺部分無罪之諭知，併此敘明。
據上論斷，應依刑事訴訟法第三百四十三條、第二百九十九條第一項前段，刑法第二
條第一項前段、第二百十條、第二百十六條、修正後第四十一條第一項、第二百十九
條，罰金罰鍰提高標準條例第二條，判決如主文。
中      華      民      國      九十一      年     七    月     十二    日
                                    臺灣臺中地方法院刑事第二庭
                                        法  官  陳  葳
右正本證明與原本無異。
如不服本判決，應於收受本判決後十日內向本院提出上訴書狀，其未敘述上訴理由者
，並得於提起上訴後十日內向本院補提理由書狀（均須按他造當事人之人數附繕本）
「切勿逕送上級法院」。
                                        書記官
中      華      民      國      九十一      年    七     月     十二    日
附錄法條：
刑法第二百十條
偽造、變造私文書，足以生損害於公眾或他人者，處五年以下有期徒刑。
刑法第二百十六條
行使第二百十條至第二百十五條之文書者，依偽造、變造文書或登載不實事項或使登
載不實事項之規定處斷。
